【裁判字號】    99,上易,504
【裁判日期】    991005
【裁判案由】    給付工程款補償金
【裁判全文】
臺灣高等法院民事判決                 99年度上易字第504號
上  訴  人  桃園縣立瑞坪國民中學
法定代理人  甲○○
訴訟代理人  謝清傑律師
被 上訴 人  建鎰營造股份有限公司
法定代理人  乙○○
訴訟代理人  林良財律師
複 代理 人  李明哲律師
上列當事人間請求給付工程款補償金事件，上訴人對於中華民國
99年 4月23日臺灣桃園地方法院99年度訴字第21號第一審判決提
起上訴，經本院於99年 9月14日言詞辯論終結，判決如下：
    主      文
上訴駁回。
第二審訴訟費用由上訴人負擔。
    事實及理由
一、本件上訴人之法定代理人原為劉昌明，嗣於民國（下同）98
    年8月1日變更為甲○○，並已據其具狀聲明承受訴訟（見本
    院卷38頁），合先敘明。
二、被上訴人起訴主張：兩造於97年 2月29日簽訂上訴人三期校
    舍增建工程（建築工程─下稱系爭工程）採購契約書（下稱
    系爭契約書），約定由伊向上訴人承攬系爭工程，並約定工
    程總價為新台幣（下同） 6,085萬元，工程期限自機關通知
    日起 330日曆天內完工。系爭工程已於97年4月8日開工，98
    年5月6日完工，98年5月8日開始驗收，於98年 5月26日驗收
    合格。系爭工程係於97年 2月27日開標，該月營造工程物價
    指數為 119.07，系爭工程於97年4月8日開工後，自97年5月
    份第1期估驗起至97年10月份第6期估驗止，各該估驗當月物
    價指數均高於系爭契約第5條第1項第4款所約定之 2.5%漲幅
    ，則以各期直接工程費計算漲幅超過2.5%部分物價調整款，
    再加計5%營業稅，伊即得請領工程補償金149萬0,850元（其
    計算式：詳如原判決附表所示）。又依兩造間系爭契約書第
    25條第 7項之約定，併依行政院公共工程委員會於93年5月3
    日以院授工企字第0930017293-1號函頒布之「中央機關已訂
    約工程因應國內營建物價變動之物價調整處理原則」（下稱
    物價調整處理原則）所揭示營業工程物價調整計算式，計算
    應調整之工程款補償金亦同為149萬0,850元，伊亦得據以請
    求。伊已於97年11月 7日函請上訴人給付工程補償金，惟上
    訴人拒絕給付等情，爰依系爭契約書第 5條第1項第4款、第
    25條第 7項之約定，併援引物價調整處理原則之營建工程物
    價調整計算式，求為命上訴人給付149萬0,850元並加付法定
    遲延利息之判決。
    上訴人則以：系爭契約書第 5條第1項第5款約定機關於契約
    載明契約價金得依物價指數調整者，應註明該條款所載之事
    項，惟綜觀系爭契約內容，就上開事項並無任何具體註明，
    應認兩造間並未存在物價指數調整之約定；又系爭契約書第
    25條第 7項係約定：「本契約未載明之事項，依採購法及民
    法等相關法令」，而政府採購法及民法並無有關物價調整之
    規定，縱認物價調整處理原則係屬系爭契約書第25條第 7項
    約定所稱「相關法令」，然該物價調整處理原則係針對中央
    機關而制定，伊並非中央機關，自無適用該物價調整處理原
    則之餘地云云，資為抗辯。
三、經查被上訴人主張上訴人就系爭工程公開招標，伊於97年 2
    月27日得標，兩造旋即於97年 2月29日簽訂系爭契約書，約
    定由伊向上訴人承攬系爭工程，並約定工程總價為 6,085萬
    元，系爭工程嗣已於98年5月6日完工，並於98年 5月26日驗
    收合格之事實，業據其提出決標公告、系爭契約書及工程結
    算驗收證明書為證（見原審卷14至49頁），且為上訴人所不
    爭執，自堪信為真實。
四、按解釋意思表示，應探求當事人之真意，不得拘泥於所用之
    辭句，民法第98條定有明文；又解釋契約，應於文義上及論
    理上詳為推求，以探求當事人立約時之真意，並通觀契約全
    文，斟酌訂立契約當時及過去之事實、交易上之習慣等其他
    一切證據資料，本於經驗法則及誠信原則，從契約之主要目
    的及經濟價值作全盤之觀察，以為其判斷之基礎，不能徒拘
    泥字面或截取書據中一二語，任意推解致失其真意（最高法
    院96年度台上字第2631號判決參照）。經查：
    (一)兩造間所簽訂系爭契約書已於第 5條第1項第4款約定：「
      契約價金之給付條件(一)契約依下列規定辦理付款：…4.物
      價指數調整：物價調整方式：(1)依總指數漲跌幅超過2.5%
      部分計算物價調整款：工程進行期間，如遇物價波動時，
      依行政院主計處公布之營造工程物價指數，就總指數漲跌
      幅超過2.5%之部分，於估驗完成後調整工程款」（見原審
      卷18頁）。顯已明確約定系爭工程進行期間，如行政院主
      計處所公布營造工程物價指數之漲跌幅超過2.5%時，應調
      整工程款，自無捨上開辭句，而另行解釋之餘地。
    (二)雖依系爭契約書第 5條第1項第5款記載：「機關於契約載
      明契約價金得依物價指數調整者，應註明下列事項：(1)得
      調整之成本項目的金額。(2)調整所依據之物價指數類別及
      基期。(3)得調整及不予調整之情形。(4)調整公式詳物價調
      整方式之說明。(5)廠商應提出之調整數據及佐證資料。(6)
      管理費及利潤不予調整。(7)逾履約期限之部分，應以估驗
      當期指數與契約規定履約期限當月指數二者較低者為調整
      依據。但逾期履約係非可歸責於廠商者，應以估驗當期指
      數為調整依據」（見原審卷18頁）。惟此無非係以「契約
      已約定價金得依物價指數調整」為前提，為使調整款金額
      得以方便計算，所為應註明事項之約定。契約如未註明該
      等事項，至多僅生調整款金額無從依各該註明事項而已，
      尚不因此而使原已有「價金得依物價指數調整」之約定失
      其效力。茲依系爭契約書第 5條第1項第4款之上開約定，
      已明定工程款應依物價指數調整及其調整之方式，即得據
      以計算調整款之金額，雖未依同條項第 5款之約定註明各
      該事項，既未因此而使調整款金額之計算發生疑義，尤不
      得遽予否定系爭契約書第 5條第1項第4款約定之效力。是
      上訴人徒以系爭契約書未依第 5條第1項第5款之約定為具
      體註明，抗辯兩造間不存在物價指數調整之約定云云，殊
      不足取。
    (三)茲被上訴人主張系爭工程進行期間，依行政院主計處公布
      之營造工程物價指數所示，自97年5月份第1期估驗起至97
      年10月份第 6期估驗止，各該估驗當月物價指數漲幅均超
      過 2.5%，依系爭契約書第5條第1項第4款之約定計算應調
      整之工程款為149萬0,850元（其計算式：詳如原判決附表
      所示），既為上訴人所不爭執（見本院卷37頁背面、46頁
      背面）。則被上訴人本於系爭契約書第 5條第1項第4款之
      約定，請求上訴人給付調整工程款149萬0,850元，應屬有
      據。
五、綜上所述，被上訴人本於系爭契約書第 5條第1項第4款之約
    定，請求上訴人給付149萬0,850元及自起訴狀繕本送達之翌
    日即99年 1月15日起（見原審卷67頁），至清償日止，按年
    息5%計算之利息，自屬應予准許。從而原審所為上訴人敗訴
    之判決，並無不合。上訴論旨仍執前詞指摘原判決不當，求
    予廢棄改判，為無理由，應予駁回。
六、至兩造其餘之攻擊或防禦方法及未經援用之證據，經斟酌後
    ，認為均不足以影響本判決之結果，自無逐一詳予論駁之必
    要，併此敘明。
七、據上論結，本件上訴為無理由，依民事訴訟法第449條第1項
    、第78條，判決如主文。
中    華    民    國    99    年    10    月    5     日
                    民事第五庭
                        審判長法  官  林鄉誠
                              法  官  楊豐卿
                              法  官  梁玉芬
正本係照原本作成。
不得上訴。
中    華    民    國    99    年    10    月    5     日
                              書記官  常淑慧

司法院資訊處製作；財團法人民間司法改革基金會備份。
